臺灣高等法院高雄分院刑事判決　　　　96年度上訴字第1596號
上　訴　人　臺灣高雄地方法院檢察署檢察官
被　　　告　乙○○
選任辯護人　梁智豪律師
上列上訴人因被告殺人未遂等案件，經臺灣高雄地方法院以95年
訴字第3900號（起訴案號：臺灣高雄地方法院檢察署95年偵字第
20232 號）第一審判決後，上訴人不服提起上訴，本院判決如下
：
     主  文
上訴駁回。
     理  由
壹、證據能力部分：
    (一)證人甲○○、郭豐松、陳正勛於警訊中之陳述乃審判外之
    言詞，又無刑事訴訟法第159 條之2 及第159 條之5 例外得
    為證據之情形，依刑事訴訟法第159 條第1 項規定，不得作
    為證據。惟證人甲○○、陳正勛於偵查中具結向檢察官所為
    之陳述，雖亦屬審判外之陳述，惟檢察官依法行使職權，決
    定起訴與否，依正常法律程序進行偵查，並無顯不可信之情
    況發生下，均得為證據，刑事訴訟法第159 條之1 亦定有明
    文。(二)乙○○之高雄榮民總醫院95年7 月31日診斷證明書、
    高雄醫學大學附設中和紀念醫院95年8 月1 日診斷證明書、
    行政院衛生署95年8月16日診斷證明書（見原審卷第35頁、
    36頁、34頁）雖係病患請求醫院開具之證明書非一般業務過
    程所須製作之紀錄文書，惟上開醫院均屬具有高度公信力之
    醫院，醫師向來依就診情形記載於病歷中再據此製作診斷證
    明書，應屬可信之特別狀況下所製作之文書，依刑事訴訟法
    第159 條之4 第3 款，可作為證據。
貳、實體部分：
一、公訴意旨略以：被告乙○○於民國95年7 月30日凌晨零時30
    分許，駕駛車牌號碼ZS-0895 號自用小客車，途經高雄縣旗
    山鎮○○路上之「豪霸檳榔攤」前，因緊急煞車所生巨大聲
    響，而與郭豐松及告訴人甲○○發生爭執，詎被告竟基於殺
    人之犯意，自腰際掏出其所持有，內附彈匣子彈5 顆之具有
    殺傷力之改造仿BERETTA 廠84型半自動手槍1 枝（其持有槍
    枝、子彈部分，由原審另行審結），朝告訴人頭部射擊，然
    因子彈卡彈而未擊發，告訴人見狀上前搶奪槍枝以免被告再
    度開槍，拉扯間被告欲再度開槍射擊，因遭告訴人攔阻，致
    被告無法擊中告訴人而朝天空擊出1 顆子彈，告訴人友人陳
    正勛聽聞槍聲後，自「豪霸檳榔攤」內跑出並加入奪槍行列
    ，終因告訴人、陳正勛2 人合力搶奪，被告所持槍枝於混亂
    中摔落地面並斷裂分解而無法使用，被告則當場為告訴人、
    陳正勛2 人合力制伏，告訴人始幸免於難。嗣於同日凌晨零
    時50分許，經警據報前往處理，扣得上開槍枝1 支及子彈4
    顆，因認被告涉犯刑法271 條第2 項、第1 項之殺人未遂罪
    嫌。
二、按被告未經審判證明有罪確定前，推定其為無罪；犯罪事實
    ，應依證據認定之，無證據不得認定犯罪事實。又不能證明
    被告犯罪者，應諭知無罪之判決，刑事訴訟法第154 條、第
    301 條第1 項分別定有明文。檢察官認被告涉犯殺人未遂罪
    嫌，所憑無非以證人甲○○、陳正勛於警詢及偵查中之證述
    及證人郭豐松於警詢中之證述與被告持用送鑑之改造手槍、
    子彈具有殺傷力為主要論據。然查證人甲○○、陳正勛、郭
    豐松於警詢中之陳述不得作為證據已如前述，依證人甲○○
    即告訴人於偵查中具結證述：當時被告開快車，聲音很吵，
    伊就出去查看，不久郭豐松也出來，並以不好口氣罵被告，
    此時被告就從腰際拔槍出來對著伊，伊第一個直覺，是覺得
    被告將槍對著伊的頭，但也有可能是對著伊的身體，之後被
    告有扣扳機但沒有擊發，伊見狀遂去搶被告的槍，此時被告
    開了第2 槍且有擊發，嗣陳正勛就從檳榔攤出來幫忙搶被告
    的槍，而伊又有聽到開槍的聲音，但沒有擊發的情形云云（
    見偵卷第17、18頁），嗣於原審審理中證述：案發當天，被
    告駕車到「豪霸檳榔攤」前時，因為煞車聲音很大，伊就出
    去查看，問被告到該處找何人，之後郭豐松亦從檳榔攤出來
    ，一直罵被告，因而與被告發生口角，此時被告就拿槍出來
    ，並有往伊上半身左邊指的動作，因為伊與被告相隔約2公
    尺多，且被告比較高，所以伊認為被告是將槍指向伊頭部，
    伊同時又有聽到1 個小聲的金屬撞擊聲，但伊無法確定是否
    為開槍的聲音，而伊見被告拔槍時，旋即上前搶槍，進而與
    被告扭打，期間伊聽到2 個比較大聲的聲響，應該是開槍的
    聲音，之後被告的槍就被搶了下來，人也因為被伊及另1 位
    友人龔崑源以拳頭攻擊而被制伏倒在地上，而整個案發過程
    ，伊與被告均未發生口角云云（見原審卷第83至87頁），就
    上開證述，其僅屬查看被告找何人，始終未與被告發生口角
    爭執，一直罵被告而與被告發生口角者為郭豐松，然被告卻
    持槍指向證人甲○○，並意圖殺害他？此說顯然違背情理。
    次查證人陳正勛於偵查中具結證述：「案發當時，伊聽到煞
    車聲音，就出去查看，看到有人發生口角，嗣伊看到被告拔
    槍出來，告訴人就去搶槍，搶到馬路中，期間伊有聽到1 個
    聲音，後來又聽到擊發一槍，伊就上前幫忙搶槍，之後槍遭
    伊友人以棍子敲到地上，．．．」（偵卷第18頁），其並未
    證述被告朝何人開槍，則被告拔槍目的為何，扣板機目標何
    在仍然不明，其於原審審理中證稱：當天，伊以電話邀請陳
    正坤到「豪霸檳榔攤」喝酒，之後陳正坤就與其友人，共約
    3 、4 個人，一起到「豪霸檳榔攤」來，渠等來的時候，因
    為被告駕車的煞車聲音很大，所以檳榔攤裡面的人，共約7
    、8 個左右，都跑出來看發生何事，並進而與被告發生口角
    ，伊與陳正坤見狀，就在該處排解，之後除了告訴人以外的
    人就回到檳榔攤裡面去，此時，告訴人發現被告還在該處，
    遂上前與被告談話，問被告為何還不離開，與被告起口角，
    嗣被告與告訴人就發生拉扯，當時伊先聽到「鏘」1 聲，但
    此時伊沒有見到被告作何動作，之後伊又聽到「砰」1 聲，
    伊才見到被告手上有拿1 把槍，但是其從何處拿出來的，伊
    並不清楚，因為伊沒有見到被告掏槍的動作，而在被告與告
    訴人拉扯過程中，被告的槍有比到告訴人，並曾擊發2 發子
    彈，1 發是對空射擊，另1 發則是打到地上，嗣被告與告訴
    人一直拉到扯到馬路上，此時很多人就衝過去，被告的槍掉
    在地上，伊見到後就去把槍撿起來，將之拿到較遠地方丟掉
    ，此時告訴人又獨自上前攻擊被告，待伊折返時，被告已經
    被打倒在地云云（見原審卷第78至83頁），依其證述，約7
    、8 人外出查看，有人與被告發生口角，其聽到第一聲時，
    未見到被告有何動作，聽到第二聲時，才見到被告手上有槍
    。既然證人陳正勛係被告第二次扣板機後始發現被告持槍，
    何以又見到被告在拉扯過程中，槍有比到告訴人？其前後所
    述矛盾不明。此外，郭豐松於原審證述：案發當時，被告駕
    車到「豪霸檳榔攤」前，發出很大的煞車聲，伊聽到聲音，
    就從檳榔攤內走到外面，並出口罵被告，後來陳正勛就要伊
    先進去，由其與告訴人跟被告交談，但渠等間的談話內容伊
    並不清楚，後來伊聽到有人說被告有帶槍，遂再走出檳榔攤
    ，結果看到被告拿槍出來，而告訴人則是將被告的手往上推
    ，之後就聽到1 聲槍聲，被告與告訴人、陳正勛等共4 、5
    個人在拉扯搶槍，進而打了起來，而攻擊被告的人都是以徒
    手毆打，伊並沒有看到任何器械，至於被告的槍是如何掉的
    ，伊並不清楚，伊看到的時候，槍已經散開了，又伊當時因
    為出車禍，行動不便，不可能持木棍打掉被告的槍云云（見
    原審卷第115 至117 頁），其證述當時見到告訴人將被告手
    往上推後就聽到一聲槍聲，對被告持槍扣下板機係對人體或
    對空中射擊，並未明確目擊。綜上檢察官所舉證人之證述，
    證明被告確有持用槍枝並扣下板機二次之事實，所疑者被告
    係基於殺人之犯意（故意或不確定故意）擊發或對空鳴槍威
    嚇之犯意？
三、訊據被告乙○○堅決否認有殺人意圖，辯稱：因為他們中有
    人喊要打架了趕快出來，當時他們至少7 、8 個人出來都拿
    木棍，我掏槍出來對空鳴槍，想要嚇阻他們而已，但因卡彈
    所以沒有擊發。因我拿槍，他們不敢靠近我，根本沒有人跟
    我拉扯搶槍，我又對空鳴槍擊發後我要跑，有人拿木棍追我
    ，我回頭時，他拿木棍打我，把我的槍打掉的，打我的人是
    郭豐松，我的槍揮落之後，他們就圍過來打我等詞。經查被
    告所持擊發之槍彈，有扣案之改造仿BERETTA 廠84型半自動
    手槍1 支、改造子彈3 顆、土造子彈、彈殼各1 顆及案發現
    場照片（見警卷第29至43頁）可資佐證及內政部警政署刑事
    警察局95年8 月30日刑鑑字第0950119739號槍彈鑑定書（見
    偵卷第20至24頁）在卷可憑，被告持有具殺傷力槍枝、子彈
    ，並二次扣下板機，一次卡彈未擊發，一次擊發固然屬實，
    惟被告所辯其僅對空鳴槍，欲嚇阻對方之情，於原審舉證人
    陳正坤到庭證述：友人陳正勛打電話給伊，問伊要不要去豪
    霸檳榔攤喝酒，伊同意後，就由被告駕車，一行4 人一起去
    ．．．．，被告緊急煞車，發出很大聲音，此舉引起檳榔攤
    內的人注意，就有好幾個人出來，質問被告是如何開車，雙
    方並進而發生口角，伊見狀就告訴檳榔攤內的人，說大家都
    是朋友，該群人就回到檳榔攤內，只剩告訴人在內的1 、2
    個人仍繼續與被告說話，之後被告說到不想講，遂回到車上
    ，過了一下子，被告又走出來，從腰際掏出1 把槍，而告訴
    人見狀，則是轉頭好像要跑掉，嗣被告就將手往上伸、指向
    天空，伊聽到被告扣扳機的聲音，但沒有擊發，此時伊又聽
    到有人說要打架了，檳榔攤裡面的人就拿著木棍、球棒衝出
    來，而被告則是拉槍機1 下，往天空射擊出1 槍，嗣檳榔攤
    內的人就上前以木棍、球棒攻擊被告，伊見狀雖有上前勸阻
    ，但該群人說被告都已經拿槍出來了，不用再講，將伊推到
    一旁，繼續攻擊被告，最後被告躺在地上不能動，直到警察
    前來處理，而從頭到尾，伊均未見被告持槍指向告訴人等語
    （見原審卷第62至66頁），而證人黃曜本於原審審理中亦證
    述：案發當日，因為陳正勛打電話給陳正坤，邀其至「豪霸
    檳榔攤」喝酒，伊、被告、1 名張姓友人方與陳正坤一起乘
    車前往「豪霸檳榔攤」，當時是由被告開車，但因為被告車
    速太快，到了該處就緊急煞車，此時告訴人從檳榔攤內出來
    ，並與被告發生爭吵，伊見狀就勸阻說，大家都是朋友，不
    要這樣，並要被告先回車上等候，伊則是繼續與告訴人說話
    ，嗣被告又從車內出來，伊就說大家都是認識的，不要這樣
    ，此時檳榔攤內的人以為在吵架，就衝出來要打被告，而被
    告則是從腰際拔槍出來對空鳴槍，之後被告就被該群人打了
    ，而整個過程中，伊並沒有見到被告以槍指向告訴人，而被
    告對空鳴槍時，亦未與他人發生拉扯等語（見本院卷第66至
    70頁），是渠2 人所為證述內容，要與被告辯稱：未對告訴
    人開槍，且係在與他人發生肢體衝突前，即對空鳴槍等情相
    符。檢察官上訴意旨雖執被告於偵查中曾供稱：我一時緊張
    就去車上拿槍，將槍放在腰際，我跟甲○○打起來，我就從
    腰際拿槍出來擊發等語，質疑上開陳正坤、黃曜本之證述與
    被告不一致等語，但查被告於偵查中上開供述僅簡略述，
    並未詳述其開槍時係在拉扯中，難據此認為被告業於偵查中
    供承其與人肢體拉扯中始扣板機擊發。且告訴人即證人甲○
    ○亦未曾指證其與被告打起來拉扯後，被告始從腰際取槍出
    來擊發，而係指稱被告取槍對著伊並扣板機未擊發後，伊始
    上前搶槍等語，尚難引據被告於偵查中之供述即認定證人陳
    正坤、黃曜本所證不實在。
四、則被告乙○○是否有瞄準告訴人即證人甲○○扣扳機未擊發
    ，是否有與告訴人在近身拉扯中扣扳機擊發之事實？查被告
    遭受毆打，受有左上眼臉裂傷、頸部外傷併輕微腦震盪、臉
    部撕裂傷、右下頦骨挫傷、胸部、前頸部及四肢多處擦挫傷
    等傷害，此有被告提出之行政院衛生署旗山醫院、高雄榮民
    總醫院、高雄醫學大學附設中和紀念醫院於95年7 月30日、
    7 月31日、8 月1 日分別就診後所出具之診斷書附卷可資佐
    證，被告傷勢不輕，參與毆打者為何人，除告訴人即證人甲
    ○○承認毆打被告外，餘均不明。甲○○將被告毆擊成傷，
    其與被告間顯有利害相反之立場，其有避責為己之動機甚明
    ，其證稱被告係持槍欲射擊伊，伊趨前奪槍，被告又扣板機
    云云，自屬難以遽信。而證人陳正勛、郭豐松，原本即與證
    人甲○○同在豪霸檳榔攤內，郭豐松且與被告口角，陳正勛
    於偵查中證稱槍遭伊友人以棍子敲到地上，被告指稱係證人
    郭豐松持棍打下槍，證人郭豐松於原審中否認持棍，而證
    人甲○○於原審中則證稱被告槍被搶了下來，未提及有人持
    棍打下來，由渠等證述，可見刻意避開棍棒毆打之嫌，渠等
    立場一致附和被告持槍攻擊，渠等為奪槍防護之詞應可理解
    ，採為被告不利之證據，認定被告有殺人之意圖或與人拉扯
    格鬥中扣板機之不確定殺人故意自有不當。而被告所辯因對
    方人多與之衝突，伊為嚇阻而對空鳴槍，並無殺人意圖云云
    ，依當時情況，尚非不合事理，應可採信。
五、綜上所述，檢察官所憑論據，尚未達於通常一般人均不致有
    所懷疑，而得確信為真實之程度。此外，復查無其他積極之
    證據，足認被告有公訴意旨所指殺人未遂之犯行。原審以不
    能證明被告犯罪，而為被告無罪之諭知，並敘明被告持槍對
    空擊發涉犯恐嚇危害安全之罪嫌，因基本社會事實與殺人未
    遂不同，無從審理，另就被告所涉未經許可持有可發射子彈
    具有殺傷力之改造手槍罪及未經許可持有子彈罪，另行審結
    ，並無違誤；檢察官上訴意旨，指摘原判決不當，為無理由
    ，應予駁回。
據上論斷，應依刑事訴訟法第368條判決如主文。
本案經檢察官陳宗吟到庭執行職務。
中　　華　　民　　國　　96　　年　　10　　月　　26　　日
                  刑事第九庭    審判長法  官   莊秋桃
                                      法  官   范惠瑩
                                      法  官   陳  箐
以上正本證明與原本無異。
檢察官如不服本判決應於收受本判決後10日內向本院提出上訴書
狀，其未敘述上訴理由者，並得於提起上訴後10日內向本院補提
理由書狀。
被告不得上訴。
中　　華　　民　　國　　96　　年　　10　　月　　30　　日
　　　　　　　　　　　　　　　　　　　書記官   許信宗
